【裁判字號】    98,上易,298
【裁判日期】    980624
【裁判案由】    竊佔等
【裁判全文】
臺灣高等法院高雄分院刑事判決         98年度上易字第298號
上  訴  人  臺灣高雄地方法院檢察署檢察官
被      告  乙○○
上列上訴人因被告竊佔等案件，不服臺灣高雄地方法院96年度易
字第2962號中華民國98年3 月11日第一審判決（起訴案號：臺灣
高雄地方法院檢察署96年度偵字第4824、19377 號），提起上訴
，本院判決如下：
     主  文
上訴駁回。
     理  由
一、公訴意旨略以：被告乙○○明知位於高雄縣大寮鄉○○村○○路之「陽明山莊大樓」，其中門牌號碼為內厝路351 號3
    樓之房屋（下稱系爭房屋）係屬法院查封之不動產，竟與被
    告甲○○（另經判處罪刑確定）基於妨害公務及意圖為自己
    不法利益之犯意聯絡，由甲○○於民國95年11月間某日擅自
    將法院之封條除去，並換裝該屋門鎖後，將門鎖鑰匙交予被
    告乙○○使用，致被告乙○○得以自95年11月間某日起，居
    住於該屋1 至2 星期而竊佔之，因認被告乙○○涉犯刑法第
    320 條第2 項竊佔罪，及同法第139 條之違背查封效力罪嫌
    等語。
二、公訴意旨認被告乙○○涉犯上開竊佔及違背查封效力罪嫌，
    係以：被告乙○○於警詢及偵查中之供述；證人即原同案被
    告甲○○、證人即中南海管理公司派駐於「陽明山莊大樓」
    之現場主任丁○○、證人即美商龍星昇第一資產管理股份有
    限公司（下稱龍星昇公司）人員丙○○分別於警詢及偵查中
    之證述；臺灣高雄地方法院（下稱高雄地院）民事執行處查
    封筆錄、拍賣不動產附表、拍賣不動產筆錄、執行筆錄、不
    動產權利移轉證書、95年12月29日雄院隆民敬86執字第9255
    號函、高雄縣大寮鄉地政事務所建物登記公務用謄本、高雄
    地院96年8 月10日執行筆錄等件，為其論罪依據。
三、按傳聞法則之重要理論依據，在於傳聞證據未經當事人之反
    對詰問予以核實，乃予排斥，惟若當事人已放棄對原供述人
    之反對詰問權，於法院審判時表明同意該等傳聞證據可作為
    證據，基於證據資料愈豐富，愈有助於真實發現之理念，並
    貫徹刑事訴訟法修法加重當事人進行主義之精神，確認當事
    人對於證據能力有處分權之制度，傳聞證據經當事人同意作
    為證據，法院認為適當者，亦得為證據。檢察官及被告分別
    於本院準備程序時，均已表示對於全案卷證所存之證據均同
    意作為本案之證據（見本院卷第64頁正、反面），依刑事訴
    訟法第159 條之5 之規定，檢察官、被告已同意本案各供述
    及非供述證據均有證據能力，本院斟酌該等證據並非非法取
    得，亦無證明力明顯過低之情形，乃認該等證據均有證據能
    力。
四、按犯罪事實應依證據認定之，無證據不得認定犯罪事實；又
    不能證明被告犯罪者，應諭知無罪之判決，刑事訴訟法第15
    4 條第2 項、第301 條第1 項分別定有明文。次按認定不利
    於被告之事實，須依積極證據，茍積極證據不足為不利被告
    事實之認定，即應為有利於被告之認定，更不必有何有利之
    證據；事實之認定，應憑證據，如未能發現相當證據，或證
    據不足以證明，自不能以推測或擬制之方法，以為裁判之基
    礎；且認定犯罪事實所憑之證據，雖不以直接證據為限，間
    接證據亦包括在內，然而無論直接證據或間接證據，其為訴
    訟上之證明，須於通常一般之人均不致有所懷疑，而得確信
    其為真實之程度者，始得據為有罪之認定，倘其證明尚未達
    到此一程度，而有合理之懷疑存在而無從使事實審法院得有
    罪之確信時，即應為諭知被告無罪之判決；又檢察官對於起
    訴之犯罪事實，仍應負提出證據及說服之實質舉證責任，倘
    其所提出之證據，不足為被告有罪之積極證明，或其指出證
    明之方法，無從說服法院以形成被告有罪之心證，基於無罪
    推定之原則，自應為被告無罪判決之諭知，最高法院30年上
    字第816 號、40年臺上字第86號、76年臺上字第4986號、92
    年臺上字第128 號判例可資參照。
五、訊據被告乙○○固不否認曾使用過系爭房屋之事實，惟堅決
    否認有何竊佔及違背查封效力犯行，辯稱：因為伊原承租的
    房子租約到期，有雜物無處可放，伊看系爭房屋很舒適，原
    想向甲○○承租，但甲○○表示不用租金，並說那房子是別
    人給他住的，伊才搬東西進去，該處沒有封條，伊不知是法
    拍屋，而且房子很乾淨，也有水、電，不像是被查封的房子
    等語。經查：
  (一)「陽明山莊大樓」內區分所有之房屋共193 間（含系爭房屋
    ），原係案外人越盛建設股份有限公司（下稱越盛公司）所
    有，嗣因越盛公司積欠債務，經債權人第一商業銀行向高雄
    地院聲請強制執行，而經書記官於86年5 月22日督同執達員
    前往查封後，進行拍賣程序，嗣由龍星昇公司拍定，並已取
    得該房屋權利移轉證書等情，業經證人丙○○於警詢及偵查
    中證述綦詳（見警(一)卷第12頁；96年度偵字第4824號卷，下
    稱偵卷，第101 至102 頁），並有高雄地院權利移轉證書影
    本、86年度執字第9255號卷所附查封筆錄等件在卷可資佐證
    （見警(一)卷第15至18頁、偵卷第119 至139 頁），是此部分
    之事實，足堪認定。
  (二)證人甲○○固於警詢及偵查中陳稱：系爭房屋的鑰匙，是我
    在95年12月28日將該屋借給綽號「輝仔」的乙○○使用後，
    乙○○換掉的，平時該房屋是由乙○○與他的妻子及幾名年
    輕人所居住等語（見警(一)卷第5 頁、偵卷第24至25頁、第30
    至31頁），而表明被告確有使用系爭房屋之情。然證人甲○○除前開證述系爭房屋「係由伊出借予被告使用」之情外，
    其於原審復結證稱：乙○○跟我說他沒地方住，我就跟他說
    那間可以暫時先住，如果建設公司來接收就要還給人家，是
    龍星昇公司的人跟我說可以先住沒關係，等他們接管就要搬
    走等語（見原審卷(一)第80頁）。則依諸證人甲○○前揭所言
    ，雖得認定系爭房屋係證人甲○○借予被告使用，然尚無得
    據之即為被告使用系爭房屋之時，業已知悉甲○○就該房屋
    之支配權限並未得屋主授權之認定。況衡諸證人甲○○自警
    詢、偵查至原審時，仍一再陳稱：系爭房屋是建設公司所有
    ，約於95年11月初，有經過該公司及其人員的同意，但沒有
    寫同意書，他們有表示他們要接管時就要還給他們；當時我
    搬進去的時候，龍星昇公司的人有來，他們說我們住沒有關
    係，但法院若有人得標後，通知要搬就要搬等語（見警(一)卷
    第5 頁，偵卷第31頁、第88頁，原審卷(一)第150 頁），而始
    終否認其自身係無權佔用，則若謂其於被告借用該房屋伊始
    ，會主動向被告表明其係未經屋主同意即無權佔用之人，實
    難想像。至證人丙○○雖於警詢陳述：甲○○稱95年11月初
    有經過我公司人員的口頭同意，要將房子出借給甲○○使用
    ，並向其表示如果公司要接管時，就要還給公司之供述並不
    實在等語（見警(一)卷第12頁），然證人甲○○是否業經屋主
    即龍星昇公司同意使用前開房屋，與被告使用系爭房屋時，
    是否知悉甲○○亦係無權佔用者，係屬二事，尚不得以甲○○未得屋主同意即使用系爭房屋，即逕為被告必知悉甲○○
    係無權使用房屋之人，並進而為被告使用系爭房屋，與證人
    甲○○間有竊佔犯意聯絡之推論。
  (三)又證人甲○○曾於警詢及偵查中陳稱：系爭房屋的鑰匙，是
    我在95年12月28日將該屋借給綽號「輝仔」的乙○○使用後
    ，乙○○換掉的等語，固如前述，然此業經被告所否認。而
    揆諸證人甲○○於嗣後之偵訊，則翻異前詞，改稱：我沒看
    到乙○○換掉大門鑰匙；3 樓的鑰匙是我叫人換鎖，至乙○○要住時，我才交給他等語（見偵卷第64頁、第150 頁）。
    再於原審結證稱：3 樓的鑰匙應該沒有交給乙○○，我本來
    要交給他，可是他沒跟我拿，後來也就都沒找我拿了，因為
    鑰匙只有1 支，就是扣案鑰匙那1 把而已等語（見原審卷(一)
    第150 至153 頁）。證人甲○○就是否曾更換系爭房屋之鑰
    匙並交付被告此一簡明之事項，前後所述，竟反覆不一，衡
    情實悖諸常理，是其用意是否在於推卸己責，實難令人無疑
    ，自難僅憑據其首揭於警詢及偵查中所為陳述，即為被告曾
    自行更換系爭房屋之鑰匙，並進而為被告係基於竊佔之犯意
    ，而自行更換系爭房屋鑰匙以佔用該屋之認定。
  (四)「陽明山莊大樓」內區分所有之房屋共193 間（含系爭房屋
    ），原係案外人越盛公司所有，嗣因越盛公司積欠債務，經
    債權人第一商業銀行向高雄地院聲請強制執行，而經書記官
    於86年5 月22日督同執達員前往查封後，進行拍賣程序等情
    ，固如上述。而證人丁○○於偵查中亦證陳：查封公告沒有
    貼在管理室，是貼在門口等語（見偵卷第74頁）。然證人丁○○於原審又結證稱：伊係於93年9 月1 日到職擔任保全，
    是現場總幹事，直至94年1 月間才對工作比較進入狀況，伊
    從94年1 月間起，就已經沒有看到封條，193 間法拍屋裡面
    ，也都沒有看過封條，伊只見過龍星昇公司所貼的住戶公告
    ，至於伊在偵查中所稱的貼在門口的「查封公告」，指的是
    龍星昇公司96年3 月11日貼的公告，而不是法院的等語（見
    原審卷(一)第120 至121 頁）。揆諸證人丁○○就高雄地院揭
    示之封條，自94年1 月間起，是否仍然存在乙節，前後所述
    並不一致，因而，含系爭房屋在內之「陽明山莊大樓」內區
    分所有之房屋193 間，於86年5 月22日雖確有經法院揭示封
    條之情事，然尚難據此情節，及證人丁○○前開於偵查中之
    證述，即為被告於使用系爭房屋之時，該封條仍然存在，或
    被告斯時業已知悉該房屋係經法院查封者之論斷。至證人甲○○於偵查中雖陳稱：當時我是去該處與我哥哥同住，只有
    1 樓有貼封條，故我們知1 樓有被查封，所以我們去住3 、
    6 樓等語（見偵卷第87頁）。惟證人甲○○是否知悉系爭房
    屋係經法院查封之房屋，與被告是否知悉此情，殆屬二事，
    況檢察官復未舉證證明甲○○有將此事告知被告，或被告早
    已由他處得知此事，是實難憑據證人甲○○此部分所言，而
    為被告不利之認定。
  (五)綜上，系爭房屋雖係經法院查封拍賣，而由龍星昇公司拍定
    取得所有權之房屋，惟被告是否知悉該房屋係經法院查封之
    房屋，又其是否基於竊佔之犯意而使用該房屋，既均有疑，
    則檢察官所舉證據，容難認業已達於通常一般之人均不致有
    所懷疑，而得確信被告有上開被訴犯行之程度。此外，本院
    復查無其他積極證據足以證明被告有何竊佔及違背查封效力
    之犯行，其犯罪自屬不能證明，依諸前揭刑事訴訟法第301
    第1 項之規定，自應為被告無罪之諭知。
六、原審因而為被告無罪之判決，核無不合。檢察官上訴仍執前
    開情詞，指摘原判決不當，為無理由，應予駁回。
七、被告經合法傳喚，無正當理由不到庭，爰不待其陳述，逕行
    判決。
八、原同案被告甲○○部分，業另經本院駁回其上訴確定，茲不
    再論列。
據上論斷，應依刑事訴訟法第371 條、第368 條，判決如主文。
本案經檢察官張金塗到庭執行職務。
中    華    民    國    98    年    6     月    24    日
                  刑事第一庭    審判長法  官  翁慶珍
                                      法  官  莊崑山
                                      法  官  徐美麗
以上正本證明與原本無異。
不得上訴。
中    華    民    國    98    年    6     月    24    日
                                      書記官  賴梅琴


司法院資訊處製作；財團法人民間司法改革基金會備份。
